【裁判字號】    99,監宣,219
【裁判日期】    991122
【裁判案由】    撤銷監護宣告
【裁判全文】
臺灣桃園地方法院民事裁定             99年度監宣字第219號
聲  請  人  甲○○
相對人即受
輔助宣告人  乙○○
上列聲請人聲請撤銷監護宣告事件，本院裁定如下：
    主    文
變更宣告相對人乙○○（男，民國66年03月14日出生，國民身分
證統一編號：Ｚ000000000號）為受輔助宣告之人。
選定甲○○（男，民國43年05月22日出生，國民身分證統一編號
：Ｚ000000000號）為受輔助宣告之人之輔助人。
聲請程序費用由聲請人負擔。
    理    由
一、聲請意旨略以：相對人即受監護宣告人乙○○前因職場傷害
    ，致不能為意思表示或受意思表示，經鈞院以97年度禁字第
    36號民事裁定宣告為受監護宣告之人，現相對人經醫療診治
    已有改善，受監護宣告之原因業已消滅，爰聲請撤銷相對人
    監護之宣告或變更為輔助宣告，並選定聲請人為相對人之輔
    助人等語。
二、按「民法總則中華民國97年05月02日修正之條文施行前，已
    為禁治產宣告者，視為已為監護宣告；繫屬於法院之禁治產
    事件，其聲請禁治產宣告者，視為聲請監護宣告；聲請撤銷
    禁治產宣告者，視為聲請撤銷監護宣告；並均於修正施行後
    ，適用修正後之規定」，民法總則施行法第4 條第2 項定有
    明文。查相對人於民國（下同）97年05月20日經本院宣告禁
    治產，業經本院依職權調卷本院97年度禁字第36號卷核閱無
    誤，而民法總則97年05月02日修正之條文，已於98年11月23
    日施行，故聲請人應視為已受監護宣告，合先敘明。
三、次按對於因精神障礙或其他心智缺陷，致不能為意思表示或
    受意思表示，或不能辨識其意思表示之效果者，法院得因本
    人、配偶、四親等內之親屬、最近一年有同居事實之其他親
    屬、檢察官、主管機關或社會福利機構之聲請，為監護之宣
    告。受監護之原因消滅，而仍有輔助之必要者，法院得依第
    15條之1 第1 項規定，變更為輔助之宣告，民法第14 條第1
    項、第4 項分別定有明文。又依民法規定得聲請監護宣告之
    人，於監護宣告之原因消滅後，得聲請撤銷監護宣告。法院
    對於撤銷監護宣告之聲請，認受監護宣告之人受監護原因消
    滅，而仍有輔助之必要者，得依聲請或依職權以裁定變更為
    輔助之宣告，民事訴訟法第619 條、第624 條之5 第1 項亦
    有明文規定。
四、經查，聲請人主張相對人前因職業傷害，頭部外傷導致其腦
    出血引起痴呆狀態，已達精神喪失之程度，前經本院於97年
    05月20日以97年度禁字第36號民事裁定宣告其為禁治產人之
    事實，業經本院依職權調取前開卷宗核閱無誤，自堪信為真
    實。嗣後因聲請人提出本件撤銷監護宣告聲請後，經本院於
    鑑定機關林口長庚紀念醫院鑑定醫師姚怡君前訊問相對人，
    法官點呼相對人姓名，相對人以「嗯」出聲作為回應，另經
    法官訊問相對人：「是否知悉本件為撤銷監護宣告？以及本
    件聲請原因係因原監護人未盡監護之責？」，相對人則以點
    頭方式表示知悉。嗣後遂由鑑定人進行精神鑑定，初步鑑定
    情形：相對人目前意識清楚，言語功能部分缺失，應答時會
    含糊不清，個案注意力完整，自我功能照顧及基本算數皆完
    整，其他詳如鑑定報告（見本院99年09月13日訊問筆錄）。
    另參酌林口長庚紀念醫院出具之精神鑑定報告書略以：相對
    人於鑑定當時坐於輪椅上，其意識清醒，態度合作，情緒穩
    定，可持續配合會談及進行測驗。相對人因失語症，言語表
    達含糊但仍可辨識其部份語意並透過書寫答題；其定向感、
    近期記憶等部分均無問題，在抽象思考部分也未呈現障礙，
    但其計算部分則出現障礙。相對人下肢癱瘓，以輪椅代步，
    再加上失語症，日常生活仍部分需要他人照顧及協助。另透
    過測驗中的行為觀察，可發現相對人的書寫呈現些許失語型
    態，包括「同音」、「型近」、「意似」之書寫錯誤，但尚
    可讓人理解其所欲表達之主要意義。綜合相對人病史及心理
    衡鑑結果：相對人目前在生活上仍需部分由他人協助（包括
    與他人溝通及交通能力）；在認知功能上呈現輕度智能障礙
    ，主要在語言的使用能力及概念思考能力的缺失會導致相對
    人在瞭解資訊的能力上（受意思表示）、評價資訊對已身重
    要性的能力上( 辨識其意思表示效果) ，和使用相關資訊進
    行分析之能力會受到影響，無充分之瞭解或能力來決定或表
    達其負責任之決定。相對人為意思表示或辨識其意思表示效
    果之能力，顯有不足，建議輔助宣告並由指定之輔助人予以
    協助等語，此有林口長庚紀念醫院99年10月05日（九九）長
    庚院法字第0796號函及檢附精神鑑定報告書附卷可稽。從而
    ，自堪認相對人已非完全不能為意思表示或受意思表示，或
    不能辨識其意思表示之效果，故聲請人聲請撤銷相對人之監
    護宣告，即非無據，惟相對人之辨識能力仍有不足，有受輔
    助宣告之必要，揆諸前開規定，爰將對於相對人之監護宣告
    ，依聲請以裁定變更宣告相對人為受輔助宣告之人。
五、再按受輔助宣告之人，應置輔助人，民法第1113條之1 第1
    項定有明文。又法院為輔助之宣告時，應依職權就配偶、四
    親等內之親屬、最近一年有同居事實之其他親屬、主管機關
    、社會福利機構或其他適當之人選定一人或數人為輔助人；
    法院為選定輔助人前，得命主管機關或社會福利機構進行訪
    視，提出調查報告及建議；法院選定輔助人時，應依受輔助
    宣告之人之最佳利益，優先考量受輔助宣告之人之意見，審
    酌一切情狀，並注意下列事項：一、受輔助宣告之人之身心
    狀態與生活及財產狀況。二、受輔助宣告之人與其配偶、子
    女或其他共同生活之人間之情感狀況。三、輔助人之職業、
    經歷、意見及其與受輔助宣告之人之利害關係。四、法人為
    輔助人時，其事業之種類與內容，法人及其代表人與受監護
    宣告之人之利害關係，此觀民法第1113條之1 第2 項準用同
    法第第1111條第1 項、第2 項、第1111條之1 規定甚明。考
    量聲請人為相對人之父，其有意願擔任相對人之輔助人，應
    可提供相對人良好之生活照顧與保護，認由聲請人擔任相對
    人之輔助人，應屬符合受輔助宣告之人之最佳利益，爰依前
    揭規定選定聲請人為相對人之輔助人。
六、依民事訴訟法第622 條第1 項、第624 條之1 第3 項、第60
    8 條第1 項，裁定如主文。
中    華    民    國    99    年  11      月    22    日
                  家事法庭     法  官  陳清怡
以上正本係照原本作成。
如不服本裁定關於選定輔助人部分，應於送達後十日內向本院（
地址：桃園縣中壢市○○路○ 段388 號）提出抗告狀，並繳納抗
告費新臺幣壹仟元；其餘關於宣告輔助之部分，不得抗告。
中    華    民    國    99    年  11      月    22    日
                               書記官  劉昆鑫

司法院資訊處製作；財團法人民間司法改革基金會備份。
